臺灣苗栗地方法院刑事判決　　　　　　　 99年度易字第939號
公　訴　人　臺灣苗栗地方法院檢察署檢察官
被　　　告　謝正獅
被　　　告　劉文仕
上列二人共同
選任辯護人　陳俊傑律師
上列被告等因傷害案件，經檢察官提起公訴（99年度偵字第3769
號），本院判決如下：
    主  文
謝正獅共同犯傷害罪，處有期徒刑參月，如易科罰金，以新臺幣
壹仟元折算壹日。
劉文仕共同犯傷害罪，處有期徒刑貳月，如易科罰金，以新臺幣
壹仟元折算壹日。
    事  實
一、謝正獅於民國99年3 月5 日18時30分許，在位於苗栗縣三灣
    鄉內灣村9 鄰小份美19號之「謝正獅農園」即其住處庭院內
    ，因細故與張國源、張國文發生口角。而張國源先基於傷害
    之犯意，出拳毆打謝正獅（張國源傷害部分，未據告訴）。
    謝正獅為反擊，亦基於傷害之犯意，對張國源拳打腳踢。斯
    時，在旁之張國文及謝正獅之友人劉文仕見狀，亦分別基於
    與張國源、謝正獅共同傷害之犯意聯絡，出手與對方發生扭
    打，演變成張國源、張國文二人與謝正獅、劉文仕二人互毆
    之局面（張國文與謝正獅、劉文仕傷害互毆部分，均未據告
    訴），最後導致張國源受有右側鎖骨粉碎性骨折、胸部及背
    部多處挫傷併皮下血腫、前額紅腫之傷害。
二、案經張國源訴由苗栗縣警察局頭份分局報告臺灣苗栗地方法
    院檢察署檢察官偵查起訴。
    理  由
一、本件被告謝正獅、劉文仕、辯護人對於下列供述證據、非供
    述證據的證據能力均不爭執，且無違法取得或顯不可信之情
    形，本院自得將之採為認定本件犯罪事實存否之證據，附此
    敘明。
二、訊據被告謝正獅、劉文仕2 人固坦承於上述時地，與告訴人
    張國源互毆之事實，但均否認有傷害之犯行，被告謝正獅辯
    稱：3 月5 日之前，伊的龍眼樹被偷4 次，伊有去報警。那
    天早上張國源先到伊工作的農場找伊，當時伊不在，在外面
    工作，伊農場的員工打電話跟伊說他們在農場亂。後來當天
    下午張國源、張國文又到伊家來找伊，伊與劉文仕及劉文仕
    帶來的一個朋友3 人，在伊家討論小木屋的圖，伊看張國源
    他們臉色不友善，伊告訴他們伊今天有客人，有事改天再談
    ，於是請他們出去。張國源喝得爛醉，他本來停車在伊家的
    外面，他一進來便一直罵伊，只有他說「要讓我三拳」這句
    伊聽懂，他一拳打伊，劉文仕在客廳裡面聽到外面有聲音，
    出來勸架，就是這樣大家有互毆。他的骨頭斷掉，伊懷疑是
    舊傷，雖然有衝突，但伊認為沒有那麼嚴重，伊是正當防衛
    等語；被告劉文仕辯稱：伊跟張國源一點都不認識，伊是基
    於他們扭打過去勸架。張國源把伊抓傷，伊沒有打他的動機
    ，伊是自衛等語。辯護人辯稱告訴人張國源先到謝正獅的神
    農科技農場，找謝正獅理論，經警察排解後，張國源2 人去
    喝酒，喝完後又到謝正獅的家。張國文進去謝正獅家後，謝
    正獅請他出去，因有客人正在談生意，還沒把張國文請出去
    時，張國源就衝進來，張國源是尋釁而來，有不法侵入住宅
    的情形。劉文仕係看到張國源、張國文2 人攻擊謝正獅，他
    才出來勸架。故張國源攻擊謝正獅，後來又攻擊劉文仕，且
    於武器對等的情況下，在客觀上謝正獅、劉文仕2 人是有正
    當防衛的事由等語。
三、惟查：
  (一)證人即告訴人張國源證稱（參偵卷第15至17頁、第31至36頁
    ，審卷99年11月10日審判筆錄第3 至6 頁、第8 至10頁、第
    13至14頁、第17至18頁）：
    1.伊與堂哥張國文於99年3 月5 日下午3 時許，開車到謝正
      獅的神農科技農場，沒遇到謝正獅，但碰到老闆娘及一位
      年輕人。張國文向老闆娘表示要找謝正獅，老闆娘說謝正
      獅不在，在山上工作，伊們沒有等謝正獅，伊有生氣說一
      些不當的言語。伊說數年前曾聽到風聲，謝正獅有到派出
      所誣賴伊與堂哥偷謝正獅的樹，與該年輕人有發生口角。
      後來伊與張國文有到三灣派出所做筆錄，做完筆錄後，伊
      有喝啤酒。
    2.在當日下午6 點半，伊堂哥張國文開車載伊到謝正獅位於
      苗栗縣三灣鄉內灣村9 鄰小份美19號住處，那個地方很大
      有很多盆栽，是營業場所，有掛招牌。伊與張國文想向謝
      正獅表示，希望不要誣賴他們偷樹。嗣到達謝正獅住宅後
      ，車子停在路邊，當時鐵軌大門是開的，張國文先走進去
      ，伊則跟著張國文後面進去。謝正獅家有監視器，伊走到
      大門口，謝正獅就自己從屋子裡走出來了。在離鐵軌大門
      約3 、4 公尺處，伊面對謝正獅，謝正獅用右手打伊左臉
      頰靠耳朵處，伊就倒下去躺著，謝正獅當時穿登山鞋用腳
      踹伊的右鎖骨。劉文仕則從後面用手攻擊伊，並坐在伊大
      腿，用拳頭打伊的頭及上半身，使伊右側鎖骨粉碎性骨折
      、胸部及背部多處淤傷。當時伊知道謝正獅抓張國文衣服
      ，有打張國文腋下。
  (二)證人張國文證稱（參偵卷第18至20頁、第32至33頁，審卷99
    年11月10日審判筆錄第20至30頁）：
    1.伊與張國源於99年3 月5 日至神農科技農場找謝正獅，但
      謝正獅不在，伊的用意是希望謝正獅到分駐所銷案，因謝
      正獅向警察報案說樹不見，警察就到伊家拍照。後來到謝
      正獅住處，該處也是生意場所之一，當時大門是開的，伊
      先進大門內，張國源自後面跟來。伊到謝正獅屋外玻璃門
      處，喊謝老闆請到警察局幫伊們銷案，因為警察經常到伊
      家找伊麻煩。謝正獅不久後就出來，伊、謝正獅、劉文仕
      及另1 個年輕人往大門口方向走。
    2.快到大門口時，謝正獅從後面一拳揮向張國源，致張國源
      倒地，謝正獅並用腳踢張國源。劉文仕則坐在張國源身上
      ，一直捶張國源的腹部、頭部。伊當時亦被打被踩，因傷
      勢較輕，就沒有提出告訴。
  (三)證人阮南錡證稱（參審卷99年12月8 日審判筆錄第3 至10頁
    ）：
    1.伊於99年3 月5 日下午6 時許，在謝正獅的住處。張國源
      、張國文、劉文仕、謝正獅，在謝正獅住處發生衝突時，
      伊有在場。謝正獅的住處，裡面有許多花花草草，應該是
      囤積、養殖的地方，外大門進來有1 個庭院，庭院內是謝
      正獅房屋。在謝正獅房子上面，印像中有寫謝正獅服務處
      之類的大招牌，很遠就可看到此招牌。因伊的朋友劉文仕
      是做鋁門窗的，伊有蓋木屋，劉文仕介紹伊跟謝正獅認識
      ，因謝正獅也要蓋木屋。當天是劉文仕開車載伊到場，該
      處庭院外大門是開著的。
    2.伊那時候在客廳與謝正獅講話，在談話中，張國文自庭院
      大門外走進來敲門叫謝正獅，口氣還好，伊坐在背對著門
      的位置，謝正獅出去跟他們講話。後來伊聽到他們講話很
      大聲，劉文仕先走出去，伊就跟著劉文仕後面出去外面看
      。伊距離謝正獅等人約5 、6 公尺，張國文走進庭院內復
      往庭院外大門行走。後來張國源、張國文兩個人，在庭院
      外大門的裡面的入口處那邊與謝正獅講話，有提到樹木被
      偷的事情，認為謝正獅冤枉張國源2 人，謝正獅表示有報
      警、無冤無仇，雙方有起口角爭執。張國源有點喝醉酒，
      一直說要讓謝正獅三拳，並往前衝，後來不知道怎樣兩個
      人就動手起來互相拉扯，事情發生很快，伊也不清楚誰先
      出手。張國文則從旁邊靠近謝正獅，變成3 個人在那邊爭
      執打架。
    3.劉文仕當時有過去幫忙、勸架，但時間經過許久，伊已不
      確定劉文仕先把張國文或張國源拉開，但記得劉文仕還沒
      壓制住對方時，有與對方有扭打，後來劉文仕把張國文或
      張國源其中1 人壓制在地上，被壓制的人有往後揮，謝正
      獅則繼續與張國源扭打。後來張國源也倒地且被壓制在地
      ，之後就沒有繼續打而結束。警察不久後就從農場那邊趕
      過來。
  (四)共同被告謝正獅陳稱（參偵卷第8 至11頁、第33至36頁，審
    卷99年10月6 日準備程序筆錄第2 至3 頁、100 年3 月15日
    審判筆錄第3 至4 頁、第6 至8 頁、第11頁）：
    1.當天劉文仕下午5 點30分帶一位小木屋的老闆阮南錡來跟
      伊認識，伊們正在談小木屋的造型，當時張國文到伊家敲
      伊家玻璃門作勢叫伊出來，並自言自語講了一大堆伊聽不
      懂的話。張國源則從車上衝下來，說話口氣很兇對伊說先
      給伊搥3 拳，伊跟他說無冤無仇為何要讓伊搥三拳，伊就
      往後退幾步，他就衝向伊，然後兩人就互毆，張國文也靠
      過來打伊頭部。劉文仕看到他們2 人打伊1 個，就過來勸
      架，但被張國源臉部抓傷，劉文仕才出手互毆，然後張國
      源站起來就說他骨頭斷掉，雙方就沒有再打了。伊們都是
      空手互毆，沒有持兇器，當時有劉文仕臉部遭抓傷，還有
      張國源手部受傷，伊頭部遭打到頭痛。
    2.張國源及張國文於99年2 月份曾經來找過伊，說伊的樹被
      偷，警察懷疑是他們2 人所為，去他家找他們，然後他們
      就來找伊。伊告訴他們警察沒有證據也不能找麻煩，伊東
      西都掉了一定要報警，後來於99年2 月底，伊的樹第2 次
      又被偷，伊又報警。張國源、張國文就於99年3 月5 日14
      時30分左右，到神農科技農場大聲喧嘩，請伊去銷案，並
      在農場鬧，說要將農場玻璃全部打破。伊太太打電話給伊
      要伊回來，伊告訴太太報警就好，警方立即到場將兩人請
      離開，當日18時30分左右又到伊家才發生互毆的事情。
    3.伊位於苗栗縣三灣鄉內灣村9 鄰小份美19號住處，在房屋
      上方有「謝正獅農園，生物科技永續農業」字樣的招牌，
      亦有國民旅遊卡的標誌，係為了讓客人知道伊的農場可以
      使用國旅卡。伊家裡有種很多植物、花草，有朋友來找伊
      ，他們要的話伊會賣給他們，但伊不是專門的從事這行業
      ，伊僅是在鄉下申請一個「謝正獅農園」的營業登記執照
      ，登記項目為農業農產品、樹苗、水果等。伊的神農休閒
      科技農場距離伊家3 百公尺左右，營業場所是在那裡，給
      客人觀光休閒，那邊真正在做生意。但鄉下地方很難找，
      所以伊弄一些招牌，方便客人找到。
  (五)共同被告劉文仕陳稱伊與一個小木屋的老闆從嘉義上來，大
    約於3 月5 日18時左右到謝正獅家，在談小木屋興建工程。
    張國文拍打謝正獅家的玻璃門後走進來客廳，急著要謝正獅
    撤案，謝正獅表示有什麼事到外面去講，有客人在，謝正獅
    與張國文即走到外面。伊與小木屋老闆在屋內聽到屋外有爭
    吵的聲音才出去看，就看到張國文、張國源在毆打謝正獅。
    伊原本過去勸架，將他們拉開，張國源先出手抓傷伊，伊才
    與張國源扭打互毆，當時有伊及張國源受傷，伊是臉部抓傷
    ，張國源是手部受傷。當時伊、謝正獅、張國源、張國文等
    4 人在場，4 人均有參與互毆等語（參偵卷第12至14頁、第
    34至36頁，審卷99年10月6 日準備程序筆錄第3 頁、100 年
    3 月15日審判筆錄第8 至9 頁、第11頁）。
  (六)衡諸卷附馬偕紀念醫院新竹分院甲種診斷證明書1 份（參偵
    卷第21頁）、財團法人為恭紀念醫院99年11月22日為恭醫字
    第0990001151號函、張國源病歷資料各1 份、馬偕紀念醫院
    新竹分院99年11月29日馬院竹外系乙字第0990010634號函、
    張國源病歷、相片各1 份（附於審卷99年11月10日審判筆錄
    之後）所示，可知告訴人張國源於99年3 月5 日18時46分至
    財團法人為恭紀念醫院急診，張國源主訴被人打傷，右肩舉
    不高，經X 光檢視出右側鎖骨骨折，前額紅腫，張國源的傷
    勢應為新傷。告訴人張國源於99年3 月6 日至馬偕紀念醫院
    新竹分院急診住院接受復位及骨釘固定手術，病名為右側鎖
    骨粉碎性骨折、胸部及背部多處挫傷併皮下血腫，應屬新傷
    等事實。再斟酌卷附照片4 張（參偵卷第24至25頁）所示，
    可知被告劉文仕之左臉頰、左眼下方靠近鼻子處，於99年3
    月5日有抓傷痕跡；證人張國文右手臂有瘀青血腫之情形。
  (七)是徵諸證人張國源、張國文、阮南錡的前述證詞、被告謝正
    獅、劉文仕的上述陳述，再參酌證人張國源、阮南錡所繪製
    的現場簡圖各1 張（附於審卷99年11月10日、99年12月8 日
    審判筆錄之後）、苗栗縣警察局頭份分局100 年1 月21日份
    警偵字第1000000423號函及函附之位置簡圖1 張、現場照片
    14張（附於審卷99年12月8 日審判筆錄之後），及考量前述
    診斷證明書、醫院回函、病歷及照片所示，可知下列事實：
    1.被告謝正獅位於苗栗縣三灣鄉內灣村9 鄰小份美19號之住
      處，有外圍牆、庭院、庭院鐵軌門、農藝工廠，其住宅大
      門距庭院外大門將近30公尺，係屬個人農園兼售農藝、農
      技產品。
    2.證人阮南錡與被告劉文仕於99年3 月5 日下午6 時許，聯
      袂駕車至被告謝正獅上述住處，到達時該處庭院外大門係
      敞開著。被告謝正獅、劉文仕及證人阮南錡則在客廳內談
      論興建小木屋相關事宜，約於同日下午6 時30分許，證人
      張國文、張國源2 人駕車到該處庭院大門外面，停妥車輛
      後，見該處庭院門係開著，證人張國文乃進入庭院內敲被
      告謝正獅住宅大門，並叫喚被告謝正獅，希望謝正獅能至
      分駐所銷案，口氣尚稱平和。被告謝正獅則告訴證人張國
      文有什麼事到外面談，有客人在等語。證人張國文、被告
      謝正獅隨即自該處庭院往外大門移動，證人張國源則隨證
      人張國文之後進入該處庭院內。
    3.嗣被告謝正獅、證人張國文、張國源3 人分別走至距上址
      庭院外大門約3 公尺的庭院內，其等3 人因被告謝正獅的
      樹木被竊報警後，警員至證人張國文住處拍照查證等情起
      口角衝突。證人張國源因飲酒後情緒不佳，乃往被告謝正
      獅身體衝過來，表示要讓被告謝正獅三拳，復以拳頭打被
      告謝正獅一下，被告謝正獅亦不甘示弱，旋即以手毆打證
      人張國源，並以穿登山鞋的腳踹證人張國源的右側鎖骨。
      斯時，證人張國文見狀，為證人張國源助拳，亦上前毆打
      被告謝正獅的頭部。被告劉文仕見狀，為被告謝正獅助拳
      ，乃以拳頭毆打證人張國源的頭部、腹部，證人張國源的
      手則抓被告劉文仕的臉部，最後演變為被告謝正獅、劉文
      仕2 人，與證人張國文、張國源2 人互毆的局面。迄證人
      張國源高喊骨頭斷掉，其等4 人方罷手。證人張國源因而
      受有右側鎖骨粉碎性骨折、胸部及背部多處挫傷併皮下血
      腫、前額紅腫之傷害，被告劉文仕的臉頰抓傷，證人張國
      文右手臂有瘀青血腫。
  (八)至被告謝正獅、劉文仕以上述情詞置辯，辯護人以前述言詞
    為被告2 人辯護，但查：
    1.被告謝正獅位於苗栗縣三灣鄉內灣村9 鄰小份美19號之住
      處，設置「謝正獅農園，生物科技永續農業」招牌看板及
      國民旅遊卡標誌，係屬個人農園兼售農藝、農技產品等情
      ，已如前述【參理由欄三、(一)(二)(三)(四)(七)】。證人阮南錡、
      被告劉文仕2 人於99年3 月5 日下午5 時30分許，證人張
      國文、張國源2 人，於同日下午6 時30分許，分別到上址
      時，該處庭院外大門即鐵軌門係呈開啟狀態，業據證人阮
      南錡、證人張國文、張國源證述屬實（參審卷99年12月8
      日審判筆錄第9 頁、99年11月10日審判筆錄第6 頁、第30
      頁）。再斟酌證人阮南錡證稱張國文敲門時口氣還很好。
      謝正獅出客廳跟他們講話等語（參審卷99年12月8 日審判
      筆錄第3 頁、第9 頁），被告劉文仕陳稱謝正獅在住處向
      張國文表示有什麼事到外面去講，有客人在，謝正獅與張
      國文即走到外面等語（參偵卷34頁），可知證人張國文先
      進上址庭院找被告謝正獅時，口氣平和，被告謝正獅並未
      下逐客（指張國文）令，並表示到外面談。復衡酌證人阮
      南錡證稱張國文走進庭院內復往庭院外大門行走等語（參
      同上審卷審判筆錄第8 頁），證人張國文證稱謝正獅不久
      後就出來，伊、謝正獅、劉文仕及另1 個年輕人往大門口
      方向走等語（參偵卷第19頁），可知被告謝正獅向證人張
      國文表示在外面談後，證人張國文、被告謝正獅均往庭院
      外大門移動等事實。則由此觀之，被告謝正獅的前述住處
      ，既是其營業場所之一，且證人張國文、張國源到達時，
      庭院外大門係呈開啟狀態，證人張國文進入庭院內找被告
      謝正獅，被告謝正獅要求證人張國文出去外面談，證人張
      國文亦依被告謝正獅之言往庭院外大門方向行走。嗣證人
      張國文、被告謝正獅2 人由內往外行走，行至距上址庭院
      外大門約3 公尺的庭院內時，證人張國源則自敞開之庭院
      大門外進入該處，證人張國文、張國源並非無故侵入他人
      住宅、建築物或附連圍繞之土地，亦無受退去之要求而仍
      滯留之可言。辯護人認證人張國源、張國文2 人，於案發
      當時有無故侵入住宅之嫌，容有誤會。
    2.按正當防衛必須對於現在不法之侵害始得為之，侵害業已
      過去，即無正當防衛可言。至彼此互毆，又必以一方初無
      傷人之行為，因排除對方不法之侵害而加以還擊，始得以
      正當防衛論。故侵害已過去後之報復行為，與無從分別何
      方為不法侵害之互毆行為，均不得主張防衛權（最高法院
      30年上字第1040號判例參照）。準此，本件告訴人張國源
      雖在上址與被告謝正獅起口角爭執後，出拳毆打被告謝正
      獅，被告謝正獅隨即出拳毆打告訴人張國源，嗣告訴人張
      國源倒地後，復以腳踹告訴人張國源的右側鎖骨，此舉顯
      係侵害過去後的報復行為，自不得主張正當防衛。被告謝
      正獅的辯解，應為卸責之詞，不足為採。
    3.至被告劉文仕辯稱伊係去勸架，但被張國源抓傷，伊係自
      衛等語。然查，告訴人張國源於上址以拳頭打被告謝正獅
      一下，被告謝正獅旋即以手打告訴人張國源，並以穿登山
      鞋的腳踹證人張國源的鎖骨。證人張國文見狀，為證人張
      國源助拳，亦上前毆打被告謝正獅的頭部。被告劉文仕見
      狀，以拳頭毆打證人張國源的頭部、腹部，證人張國源的
      手則抓被告劉文仕的臉部，最後演變為被告謝正獅、劉文
      仕2 人，與證人張國文、張國源2 人互毆的局面，告訴人
      張國源、證人張國文、被告劉文仕因而分別受有前述傷害
      等情，已如前述【參理由欄三、(七)】。是被告劉文仕在告
      訴人張國源倒地，復為被告謝正獅以腳踹鎖骨之際，上前
      毆打告訴人張國源的身體、頭部，並毆打證人張國文，顯
      係為被告謝正獅助拳，亦即與被告謝正獅共同基於傷害的
      犯意，對告訴人張國源、證人張國文2 人傷害無訛。被告
      劉文仕的辯解，應為避重就輕之詞，不足採信。
四、核被告謝正獅、劉文仕所為，均係犯刑法第277 條第1 項之
    傷害罪。又查，被告2 人就上述傷害犯行，具有犯意聯絡與
    行為分擔，應論以共同正犯。復查，被告2 人均無因犯罪經
    法院判刑之紀錄，此有臺灣高等法院被告前案紀錄表2 份在
    卷可考，足見其等2 人素行尚佳。但斟酌其等2 人，因細故
    與告訴人張國源、證人張國文互毆，造成告訴人張國源受有
    前述傷害，實不足取。再斟酌本件係因告訴人張國源、證人
    張國文2 人，至上址與被告謝正獅因其樹木失竊報警處理所
    衍生之問題而起口角爭執，方進而互毆，彼此互毆的爭端，
    係由告訴人張國源所惹起，被告謝正獅、劉文仕2 人惡性非
    重。復考量被告2 人犯罪的動機、目的、手段、所生損害、
    告訴人的傷勢、被告謝正獅下手較重、被告劉文仕下手較輕
    ，及衡量其等2 人否認犯行、迄今尚未與告訴人和解賠償告
    訴人損失等一切情狀，並考量檢察官的具體求刑，分別就被
    告謝正獅、劉文仕2 人量處如主文所示之刑，並均諭知易科
    罰金的折算標準。
據上論斷，依刑事訟訴法第299 條第1 項前段，刑法第28條、第
277 條第1 項、第41條第1 項前段，刑法施行法第1 條之1 ，判
決如主文。
本案經檢察官林文中到庭執行職務。
中    華    民    國   100    年    3     月    29    日
                  刑事第一庭  法  官  呂曾達
以上正本證明與原本無異。
如不服本判決，應於收受送達後10日內向本院提出上訴書狀（應
敘述具體理由並附繕本）。上訴書狀如未敘述理由，應於上訴期
間屆滿後20日內補提理由書於本院。
                              書記官  劉容辰
中    華    民    國   100    年    3     月    29    日
附錄本案論罪科刑法條：
中華民國刑法第277條第1項
（普通傷害罪）
傷害人之身體或健康者，處 3 年以下有期徒刑、拘役或 1 千元
以下罰金。